【裁判字號】    98,訴,426
【裁判日期】    980527
【裁判案由】    懲治走私條例
【裁判全文】
臺灣高雄地方法院刑事判決               98年度訴字第426號
公  訴  人  臺灣高雄地方法院檢察署檢察官
被      告  丙○○
被      告  甲○○
上列被告因懲治走私條例案件，經檢察官提起公訴（97年度偵字
第19572 號），本院判決如下︰
    主    文
丙○○、甲○○，均無罪。
    理    由
一、檢察官起訴意旨略以：戊○○係「福穩號」（編號CT5-1455
    ）漁船船長，丙○○、甲○○、乙○○係該漁船船員（戊○○、乙○○俟到案後另行審結），渠等均明知中華民國船舶
    ，非經主管機關許可，不得航行至「大陸地區」；且均明知
    魚類、甲殼類、軟體類及其他水產無脊椎動物，係屬海關進
    口稅則第3 章所列物品；又依行政院於97年2 月27日公告「
    管制物品項目及其數額」丙項第5 款規定：「一次私運原產
    地為大陸地區而未經主管機關公告准許輸入之海關進口稅則
    第1 章至第8 章所列物品之一項或數項，其總額由海關照緝
    獲時之完稅價格計算，超過新臺幣10萬元或重量超過1,000
    公斤者」，為管制物品，其等基於共同航行至大陸地區以私
    運管制物品進口逾公告數額之犯意聯絡，於97年5 月24日14
    時50分許，駕駛「福穩號」漁船自高雄港中和安檢所報關出
    港後，於不詳時間，未經許可航行至北緯22度30分，東經11
    8 度30分大陸地區廣東省（起訴書誤植福建省，應予更正）
    汕頭附近某島，向不詳人士，以不詳之代價，購買取得角蝦
    1152公斤、下雜魚66130 公斤、大蝦2400公斤、小卷11210
    公斤、小蝦22140 公斤、蟹身5710公斤、紅魚3858公斤、蟹
    腳5450公斤，總計118050公斤後，旋共同將之搬運裝載於上
    開船舶之船艙內，嗣於96年6 月11日22時50分許，運送上開
    漁貨自高雄港中和安檢所報關入港，並停泊於高雄市小港區
    臨海新村漁港市場，欲販售圖利。嗣經行政院海岸巡防署海
    岸巡防總局南部地區巡防局第五海岸巡防總隊（下稱岸巡第
    五總隊）實施監卸勤務時查獲，並向行政院農業委員會漁業
    署（下稱漁業署）請求協助諮詢判定後，始知悉上情。因認
    丙○○、甲○○均涉犯懲治走私條例第2 條第1 項之私運管
    制物品進口罪、臺灣地區與大陸地區人民關係條例第28條、
    第80條第1 項之未經許可航行大陸地區罪嫌等語。
二、按犯罪事實應依證據認定之，無證據不得認定犯罪事實；不
    能證明被告犯罪者，應諭知無罪之判決，刑事訴訟法第154
    條第2 項、第301 條第1 項分別定有明文。次按事實之認定
    ，應憑證據，如未能發現相當證據，或證據不足以證明，自
    不能以推測或擬制之方法，以為裁判基礎。且刑事訴訟上證
    明之資料，無論其為直接證據或間接證據，均須達於通常一
    般人均不致於有所懷疑，而得確信其為真實之程度，始得據
    為有罪之認定，若其關於被告是否犯罪之證明未能達此程度
    ，而有合理性懷疑之存在，致使無從形成有罪之確信，根據
    「罪證有疑，利於被告」之證據法則，即不得遽為不利於被
    告之認定。又依刑事訴訟法第161 條第1 項規定：檢察官就
    被告犯罪事實，應負舉證責任，並指出證明之方法。因此，
    檢察官對於起訴之犯罪事實，應負提出證據及說服之實質舉
    證責任。倘其所提出之證據，不足為被告有罪之積極證明，
    或其指出證明之方法，無從說服法院以形成被告有罪之心證
    ，基於無罪推定之原則，自應為被告無罪判決之諭知，此有
    最高法院40年台上字第86號、76年台上字第4986號、92年台
    上字第128 號判例要旨足參。
三、公訴意旨認被告丙○○、甲○○涉犯上開罪嫌，無非以戊○○等4 人於警詢、偵訊之供述，高雄市100 噸以上漁船進出
    港申請書、機漁船（含船員）進出港檢查表、行政院農業委
    員會（下稱農委會）之漁業執照、「福穩號」漁船漁獲計算
    淨重列表、小港區漁會臨海新村魚市場進貨表、岸巡第五總
    隊中和安檢所職務報告（下稱「安檢職務報告」）、漁業署
    97年6 月16日緝獲漁船走私漁產品協助諮詢電話傳真（下稱
    諮詢電話傳真）、戊○○簽漁船載運漁產品是否自行捕獲諮
    詢表（下稱諮詢表）、漁業署97年8 月15日漁二字第097121
    7098號函，及查獲漁獲照片77紙等資料，資為論據。惟訊據
    被告2 人堅詞否認上開犯行，被告丙○○辯稱：「福穩號」
    漁獲是自行捕獲，伊是輪機長，在漁船機房內，負責機械維
    修，不知船有無開到大陸地區等語；被告甲○○則辯稱：漁
    獲都是自行抓獲，沒有開船到大陸地區，並無走私等語。
四、證據能力部分：
  (一)關於漁業署函附諮詢電話傳真、諮詢表、岸巡第五總隊「安
    檢職務報告」之證據能力：台灣高等法院檢察署92年11月20
    日檢文允字第0921001441號函附表編號2 所列「行政院農業
    委員會」，是否包括該會所屬漁業署，該鑑定項目「農、林
    、漁、牧、畜產品之產地」是否包括「漁船之漁獲，是否該
    船自行捕獲之漁貨」及「諮詢電話傳真」是否該署事前概括
    選任鑑定機關所出具之鑑定報告一節，該署於98年5 月5 日
    再以檢文允字第0981000591號函補稱：上開概括授權鑑定機
    關之行政院農業委員會，包含該會漁業署，而鑑定項目包含
    漁船自行捕獲及漁船違反懲治走私條例之非自行捕獲在內；
    且並未拘泥其鑑定機關使用鑑定報告名稱，司法警察等偵查
    輔助人員於案件移送檢察官偵辦前之調查階段，先行送請檢
    察機關預先選任之專責鑑定人或鑑定機關（團體）實施鑑定
    ，應視同受承辦檢察官所選任或囑託而執行鑑定業務，其出
    具之書面鑑定報告如上開「諮詢電話傳真」，應屬刑事訴訟
    法第206 條所定之傳聞例外，認具有證據能力等語（參本院
    2 卷第70頁），固非無見。惟按「被告以外之人於審判外之
    言詞或書面陳述，除法律有規定者外，不得作為證據。」為
    刑事訴訟法第159 條第1 項所明定。雖現行刑事訴訟法關於
    「鑑定」之規定，除由審判長、受命法官或檢察官就「鑑定
    事項有特別知識經驗者」、「經政府機關委任有鑑定職務者
    」選任1 人或數人充任「鑑定人」之選任「自然人鑑定」外
    ，另設有由法院或檢察官囑託「醫院、學校或其他相當之機
    關、團體」為鑑定，或審查他人之鑑定之囑託「機關鑑定」
    制度。惟依同法第198 條、第208 條之規定，不論鑑定人或
    鑑定機關、團體，均應由法院、審判長、受命法官或檢察官
    視具體個案之需要而為選任、囑託，並得適用關於人證之規
    定，訊問依特別知識得知以往事實之人；且實施「自然人鑑
    定」者，依同法第202 條規定，鑑定人應於鑑定前具結，其
    結文內應記載必為公正誠實之鑑定等語；而法院或檢察官囑
    託「機關鑑定」時，依同法第208 條第2 項規定，並準用上
    開鑑定前具結之規定；凡此，始符合同法第159 條第1 項所
    定得作為證據之「法律有規定」之情形。否則所為之鑑定，
    仍屬傳聞證據。次按同法第206 條規定：鑑定之經過及其結
    果，應命鑑定人以言詞或書面報告（第1 項）；以書面報告
    者，於必要時得使其以言詞說明（第3 項）；且法院或檢察
    官囑託之「機關鑑定」，準用第206 條第1 項之規定，同法
    第208 條第1 項亦有明文規定。是鑑定報告書固得不拘泥於
    所使用名稱、形式，然其內容應包含表明鑑定人為何、鑑定
    方法、經過及其結果。上開台灣高等法院檢察署事先概括授
    權（囑託）鑑定機關就特定事項為鑑定時，受囑託之鑑定機
    關除應將鑑定結果函覆外，並應將鑑定方法、經過一併載明
    於鑑定報告書中；若鑑定報告書僅簡略記載鑑定結果而未載
    明鑑定方法、經過，或未命實施鑑定或審查之人為事前具結
    ，或鑑定機關（團體）未於鑑定報告標題、內容或末尾署名
    為該鑑定人、機關（團體）之鑑定者，既與上開「自然人鑑
    定」或「機關鑑定」之法定記載要件不符，法院認為必要時
    或受公訴人、被告及其辯護人聲請時，自得通知或請鑑定機
    關轉知實施鑑定或審查之人以言詞報告或到場說明，並接受
    交互詰問。否則，此種欠缺法定要件之鑑定報告不具證據資
    格，法院均無從依直接及言詞審理方式加以調查，尤不可能
    使當事人對之行使正當法律程序所保障之詰問權，自無證據
    能力可言。另移送機關以書面代替證人、鑑定人之陳述、警
    察機關之職務報告、查訪報告或意見書面，均非鑑定人或鑑
    定機關（團體）之鑑定報告可比，自不應認具證據能力。
  (二)本案關於「福穩號」進港查獲漁獲，原產地是否為大陸地區
    、是否為本次航程所自行捕獲乙節，就卷內「安檢職務報告
    」，並未經上開高等法院檢察署事前概括授權委託為鑑定機
    關，且其就上開事項亦非認為具有專門知識經驗之人（機關
    ）；且本案亦未經承辦檢察官選任任何就此事項具有「特別
    知識經驗」，或「經政府機關委任有鑑定職務」之自然人或
    機關（機構團體）為鑑定。再就卷內之諮詢電話傳真、諮詢
    表，農委會或漁業署雖據台灣高等法院檢察署上開函文說明
    係受事前概括授權囑託為鑑定之相當機關。惟依上開規定及
    說明，該「諮詢電話傳真」上雖蓋有漁業署全銜戳章，然僅
    屬資料提供人之立場，在該傳真標題、內容或末尾中，並無
    農委會或漁業署及其首長之關防、署名，且全文均無表明係
    該二機關自為鑑定之意旨，復無正式函文表明實際為該二機
    關之鑑定報告，亦無檢附實際為鑑定或審查之人（學者、專
    家）姓名之具結文，當僅屬經第三人提供書面參考意見之性
    質，應為被告以外之第三人以書面代替陳述之「傳聞證據」
    ，而非屬於刑事訴訟法上開規定之「自然人鑑定」或「機關
    鑑定」，且於本院審理中均未據檢察官或移送機關聲請傳喚
    該實際提供諮詢意見之人到庭說明，自無從認有證據能力。
    至被告丙○○、甲○○2 人雖就其證據能力表示沒有意見、
    同意有證據能力等語。惟其2 人年齡已屬53、55歲中年人，
    智識程度各為國中畢業、沒有讀書（參警詢筆錄），且均未
    選任辯護人為其等辯護（本案非強制辯護案件），無法受到
    法律上諮詢協助，容為不明瞭「證據能力」之法律上意義所
    致；而移送機關就該「諮詢表」，僅由船長戊○○1 人簽名
    送請諮詢意見，未讓被告丙○○2 人表示意見之機會，程序
    上容有未周；且該「諮詢電話傳真」、「諮詢表」及「安檢
    職務報告」，並非漁業署、岸巡第五總隊或其所屬公務員本
    於職務上所製作之紀錄文書、證明文書，或其他於可信之特
    別情況下所製作之文書，即不符刑事訴訟法第159 條之4例
    外情形，因認上開傳聞證據於本案不適作為證據，均不具證
    據能力。
  (三)其他本判決理由所援用之證據資料（含供述證據及非供述證
    據），被告2 人及公訴人於本院言詞辯論終結前，表示無意
    見、同意有證據能力（參本院1 卷第41正、56反頁），本院
    審酌上開證據之作成，並無違法或不當情形，且與本案待證
    事實相關，適當作為證據，依刑事訴訟法第159 條之5 第2
    項、第1 項之規定，認均有證據能力。
五、經查：
  (一)本件就(1)被告戊○○為「福穩號」漁船船長，與被告丙○○
    （輪機）、甲○○（船員）、乙○○（伙房）共4 人，共駕
    該漁船，於上開時間，由高雄港第二港口中和安檢站報關出
    港，並於97年5 月24日載運上開種類、數量之漁獲返港；(2)
    被告丙○○等4 人出海作業海域北緯22度30分、東經118 度
    30分處，係屬我國領海及鄰接區法第3 條、第14條所定之12
    海浬（領海）、24海浬（鄰接區）之範圍外之經濟海域（即
    公海）等情，被告2 人及公訴人均不爭執，並有被告2 人、
    戊○○、乙○○於警、偵訊之證述，及漁船進出港申請書、
    漁船進出港檢查表、漁業執照各1 份、漁貨照片77紙在卷可
    稽，堪認真實。惟被告2 人以上開情詞置辯，則就上開漁獲
    原產地是否為大陸地區（含向大陸籍漁船購買）、是否為主
    管機關核准輸入之漁種，及上開作業海域是否為大陸地區所
    屬領海12海浬內等節，即為本件審究之重點。
  (二)按為懲治私運政府管制物品或應稅物品之進口或出口，特制
    定懲治走私條例；私運管制物品進口、出口逾公告數額者，
    即構成私運管制進口、出口物品罪；而所稱管制物品及其數
    額，由行政院公告之，懲治走私條例第1 條、第2 條第1 項
    、第3 項定有明文。再依行政院於97年2 月27日公告「管制
    物品項目及其數額」丙項第5 款規定：「一次私運原產地為
    大陸地區而未經主管機關公告准許輸入之海關進口稅則第1
    章至第8 章所列物品之一項或數項，其總額由海關照緝獲時
    之完稅價格計算，超過新臺幣10萬元或重量超過1,000 公斤
    者」，為管制物品。被告丙○○等4 人上開載運進港之漁獲
    ，係屬於海關進口稅則第一章至第八章所列之物品；且總重
    量118050公斤（118.05公噸），明顯逾1000公斤之管制數量
    ，有「福穩號」漁船漁獲計算淨利重列表在卷可參，堪認明
    確，合先敘明。
  (三)其次，本案「福穩號」載運返港之上開8 種漁獲，其中角蝦
    、海大蝦、小蝦、紅魚、下雜魚、蟹腳、蟹身等7 種，以及
    「小捲」之活、生鮮或冷藏、冷凍、乾、鹹、浸鹹、燻之魷
    魚，均已經主管機關經濟部（國貿局）自84年至91年2 月15
    日陸續公告核准進口大陸地區物品項目；而「小捲」之應歸
    類CC號列（1605. 90.50.10-5、1605.90.50.90-8） 「已調
    製或保藏之魷魚（冷凍者）或其他類已調製或保藏之魷魚」
    ，則尚未核准進口等情，有經濟部國貿局98年5 月5 日貿服
    字第09870106760 號函復查覆查獲清單、貨品號列及規定資
    料1 份在卷足參（參本院2 卷第38至51頁）。再卷內「福穩
    號」漁船漁獲計算淨重列表、扣押物品目錄表雖有記載「小
    捲」數量11.210噸（11210 公斤），惟並未註明應歸屬於尚
    未經核准進口之「已調製或保藏之魷魚（冷凍者）」或「其
    他類已調製或保藏之魷魚」數量若干，亦未區分屬於已核准
    、未核准大陸地區進口之小捲數量各有若干；而自查獲小捲
    照片顯示：頭部並未變黑、小捲身未經剖腹處理、已經冷凍
    裝箱等情（參警卷第61至63頁），容屬上開「活、生鮮或冷
    藏、冷凍」類之小捲，而非「已調製或保藏之魷魚或其他類
    」之小捲可比；是被告丙○○辯稱：上開小捲沒有加工過，
    被告甲○○辯稱：包裝小捲都是整尾的等語（參本院2 卷第
    59反頁），尚屬可信。此外，移送機關及檢察官並未舉證證
    明查獲之上開小捲全部係屬未經主管機關核准公告進口之大
    陸地區小捲。從而，自無從證明被告丙○○2 人所載運進港
    之上開8 種魚類，係屬「管制物品項目及其數額」丙項第5
    款所規定之「原產地為大陸地區而未經主管機關公告准許輸
    入」之漁獲。是起訴書所指訴被告丙○○、甲○○有私運管
    制物品逾公告數額之犯行，已屬可疑。
  (四)再有關北緯22度30分、東經118 度30分，該海域約在高雄港
    往我國所屬東沙島方向中途，並不在我國領海（12海浬）、
    鄰接區（24海浬）範圍內，但在我國200 海浬專屬經濟海域
    內即公海上等情（參本院2 卷內，參考北緯22度通過台灣南
    端鵝鸞鼻與七星岩中間海域，北緯23度50分通過大陸廣東省
    汕頭、台灣嘉義；東經117 度通過大陸廣東省南澳島、饒平
    縣；澎湖群島位於北緯23度20分以北，介於東經119 度至12
    0 度間）。然上開北緯22度30分、東經118 度30分處，明顯
    為公海上，不在大陸地區廣東省汕頭附近某島，亦不在大陸
    地區12海浬領海內甚明。而移送機關並無檢送有關被告丙○○等4 人所駕「福穩號」有何在在大陸地區領海內某處、上
    開經緯度公海上，向中國大陸籍漁船交易、取得魚貨之任何
    照片、單據或證據資料供參。且漁船監控系統（VMS） 係透
    過通訊設備將漁船全球定位系統（GPS） 資料傳送至岸上之
    監控中心，使之可隨時掌握漁船作業動態，查該船並未安裝
    該監控系統；而「福穩號」漁船有依「漁業動力用油優惠油
    價標準」規定，裝設航程記錄器（VDR） ，係作為漁業動力
    用油優惠用油量之核配依據；惟該船自97年5 月23日申購優
    惠漁船用油後，即未再赴漁船加油站讀取航程紀錄器資料，
    故並無該船97年5 月24日至6 月11日之出海航跡可資提供。
    復以移送機關於查獲時，即對該船雷達查察此航次之作業航
    跡，惟電磁紀錄均已遭消除，且查無餘事證均無航行至大陸
    地區之具體證據供參等情，有漁業署97年7 月24日、97 年8
    月15日漁二字第097121789 號、第0000000000號、岸巡第五
    總隊98年4 月27日南五總字第0980012686號函在卷可稽（參
    偵卷第12頁，本院2 卷第37、61頁）。是尚無從採信被告丙○○、甲○○2 人有航行至大陸地區之犯行，即無法為此項
    認定。
  (五)又「福穩號」固於97年5 月24日自高雄港中和安檢所報關出
    港，並於同年6 月11日載運漁獲返港；惟該漁船船主（船東
    ）為李箕禎，船長為戊○○，被告丙○○、甲○○僅為船員
    （漁航員）等情，業經戊○○等4 人（各對其餘被告部分）
    於警詢、偵訊證述明確，並有「福穩號」進出港申請書、進
    出港檢查表、漁業執照、漁獲計算淨重列表、魚市場進貨表
    等資料在卷可稽，則究無法逕認定該船曾到達大陸地區某處
    上岸或進入大陸地區12海浬領海內之海域，即無從判認係在
    大陸地區岸上購買，或在其領海、公海向大陸籍漁船購買等
    情；而臺灣地區與大陸地區人民關係條例第28條、第80條第
    1 項之未經許可進入大陸地區罪責，行為人僅以船舶所有人
    、營運人或船長為限，被告丙○○2 人並非該漁船所有人、
    營運人或船長已明，是其等亦無違反該條例明確。從而，起
    訴書以被告丙○○、甲○○基於共同航行至大陸地區以私運
    管制物品進口逾公告數額之犯意聯絡，未經許可航行至北緯
    22度30分，東經118 度30分之大陸地區廣東省汕頭某島，向
    不詳人士，以不詳代價，購買取得上開漁獲總計118050公斤
    ，再搬運裝載返航等犯行，尚欠缺積極證據證明，即無從為
    此項認定。
  (六)承上，本案既無具體證據證明被告丙○○2 人於上開時地，
    將原產地為大陸地區而未經主管機關公告准許輸入之管制物
    品之漁獲私運入境，自難遽為推論其等有私運管制物品進口
    逾公告數額之犯行。此外，檢察官並未具體指明被告丙○○
    2 人有何違反上開規定之情事，並舉出證據方法供本院調查
    審認，即無法為此事實之認定。
五、綜上所述，本案檢察官所舉之證據，尚不足使本院採信被告
    丙○○、甲○○有上開指訴之2 項犯行，尚有合理之懷疑存
    在，無法為此事實之認定。此外，復查無其他積極證據足認
    有公訴意旨所指之犯行，被告丙○○、甲○○既未經證明犯
    罪，揆諸首揭規定及說明，自應均為無罪之諭知。
六、至移送機關今後宜就漁船進港卸載之漁獲種類，是否為我國
    領海、鄰接區所得捕獲之魚種、是否原產地為大陸地區之漁
    獲、已否屬經主管機關公告核准輸入之物品，先行與檢察機
    關通盤檢討委託機關鑑定或專家鑑定，妥予具體判明後，再
    行移送檢察機關偵查起訴，附此敘明。
七、至被告戊○○經傳訊未到庭，被告乙○○業經本院傳拘未到
    發布通緝，均俟到案後另行審結，併此敘明。
據上論結，應依刑事訴訟法第301條第1項前段，判決如主文。
本案經檢察官丁○○到庭執行職務。
中    華    民    國    98    年    5     月    27    日
                  刑事第二庭  審判長法  官  林水城
                                    法  官  羅立德
                                    法  官  李昆南
以上正本證明與原本無異。
如不服本判決應於收受判決後10日內向本院提出上訴書狀，並應
敘述具體理由。其未敘述上訴理由者，應於上訴期間屆滿後20日
內向本院補提理由書(均須按他造當事人之人數附繕本)「切勿逕
送上級法院」。
中    華    民    國    98    年    5     月    27    日
                                    書記官  黃美玲


司法院資訊處製作；財團法人民間司法改革基金會備份。
